【裁判字號】    98,簡上,554
【裁判日期】    990521
【裁判案由】    傷害
【裁判全文】
臺灣板橋地方法院刑事判決             98年度簡上字第554號
上  訴  人  乙○○
即  被  告
            甲○○
上列上訴人即被告因傷害案件，不服本院中華民國98年3 月25日
第一審判決（聲請簡易判決處刑案號：97年度偵字第33041 號、
第34913號），提起上訴，本院管轄之第二審合議庭判決如下：
    主  文
上訴均駁回。
    事  實
一、乙○○與甲○○係曾經同居之男女朋友，彼此間具有家庭暴
    力防治法第3 條第2 款所定之家庭成員關係。於民國97年10
    月7 日上午9 時30分許，在臺北縣中和市○○路347 號16弄
    21號前，2 人因債務糾紛發生爭執，竟各基於傷害之犯意，
    由乙○○持安全帽與甲○○持路旁撿拾之木棍互毆，致甲○
    ○受有下唇及左前臂擦挫傷等傷害；乙○○則受有前額、右
    頰、左頸部及右手指擦傷等傷害。
二、案經乙○○、甲○○訴由臺北縣政府警察局中和分局報請臺
    灣板橋地方法院檢察署檢察官偵查後聲請簡易判決處刑。
    理  由
一、本案以下調查之證據，均據當事人於本院審判程序中表示不
    爭執證據能力，依刑事訴訟法第159 條之5 之規定，均有證
    據能力，合先敘明。
二、訊據被告乙○○坦承於上開時、地，與被告甲○○發生爭執
    ，並進而與甲○○互毆，惟辯稱：是甲○○先持木棍毆打伊
    ，伊才以安全帽反擊自衛云云；被告甲○○坦承於上開時、
    地，因債務糾紛與被告乙○○發生爭執，惟矢口否認有何傷
    害犯行，辯稱：伊未出手攻擊乙○○，是乙○○先用安全帽
    攻擊伊，伊才拿雨傘撥開安全帽，因為雨傘戳到乙○○，乙
    ○○才會受傷云云。
三、經查：
  (一)上揭事實，業據告訴人甲○○、乙○○各於警詢、偵查及本
    院審理中指訴綦詳，並有誠泰醫院診斷證明書2 紙、告訴人
    甲○○之傷勢照片5 張在卷可稽（見97年度偵字第33041 號
    卷第11、12、23頁），被告乙○○、甲○○2 人相互指訴對
    方傷害等情，應非無稽。
  (二)被告甲○○雖以前詞置辯，惟查，被告甲○○於警詢中供稱
    ：當天伊與乙○○因債務糾紛而打架，乙○○用安全帽打伊
    頭部，伊拿路邊撿的木棍與乙○○互毆云云（見97年度偵字
    第33041 號卷第7 、8 頁），於偵查中具結證稱：伊沒有拿
    棍子打乙○○，伊只有拿棍子撥乙○○云云（97年度偵字第
    33041 號卷第17至19頁），於本院98年12月14日準備程序時
    供稱：伊被乙○○打好多次，伊覺得不甘心，當天是乙○○
    先打伊，伊才拿棍子打他云云（見本院簡上卷第34頁），於
    本院99年4 月30日審理中改口供稱：當天乙○○先用安全帽
    打伊，伊用雨傘撥開乙○○的安全帽後，伊去拿皮包，要先
    行離去，乙○○就拿安全帽打伊，伊才拿棍子撥乙○○，因
    為一開始伊用雨傘撥開乙○○的安全帽，雨傘戳到乙○○，
    所以乙○○才會受傷云云（見本院簡上卷第44、45頁），綜
    觀被告在警詢、偵訊及本院審理中之陳述，先後辯解不一其
    詞，再觀諸卷附告訴人乙○○之誠泰醫院診斷證明書之內容
    ，告訴人乙○○受有前額、右頰、左頸部及右手指擦傷等傷
    害，足見告訴人乙○○所受之傷害係遭數個攻擊動作所造成
    ，則倘被告甲○○僅係揮擋乙○○之攻擊，而未出手傷害乙
    ○○，應不至造成乙○○身體受有多處擦傷，是應認被告乙
    ○○指訴係遭被告甲○○持木棍攻擊為實在，益徵被告甲○
    ○上開所辯，顯係臨訟卸責之詞，自難採信。
  (三)按彼此互毆，必以一方初無傷人之行為，因排除對方不法之
    侵害而加以還擊，始得以正當防衛論，故侵害已過去後之報
    復行為，與無從分別何方為不法侵害之互毆行為，均不得主
    張防衛權（最高法院30年上字第1040號判例意旨參照）。被
    告乙○○雖辯稱，係甲○○先出手毆打伊，伊方採取自衛云
    云；被告甲○○則辯稱，是乙○○先拿安全帽打伊，伊只有
    拿棍子撥開乙○○的安全帽云云；惟查，被告乙○○、甲○
    ○係因債務糾紛發生爭執，進而出手毆打對方，均據其2 人
    互相指訴明確，被告乙○○出手毆打甲○○後，其不法侵害
    業已過去，被告甲○○加以反擊，顯係事後攻擊復報；而被
    告乙○○因遭被告甲○○以木棍揮擊，竟持安全帽反擊，並
    致甲○○之下唇、左前臂受有多處擦挫傷之傷害，此有卷附
    甲○○之誠泰醫院診斷證明書1 紙、甲○○之傷勢照片5 張
    在卷可參，則被告乙○○顯係基於傷害之犯意而為，渠等出
    手攻擊時應均係基於傷害之犯意而為，依上開判例意旨，其
    2 人均不得主張正當防衛，是被告2 人上開出於正當防衛而
    為之辯詞，無非事後卸責之詞，均不足採信。
  (四)綜上所述，本案事證明確，被告2 人上開傷害犯行均堪認定
    ，應予依法論科。
四、按家庭暴力者，謂家庭成員間實施身體或精神上不法侵害之
    行為；又家庭暴力罪者，謂家庭成員間故意實施家庭暴力行
    為而成立其他法律所規定之犯罪，家庭暴力防治法第2 條第
    1 款、第2 款著有明文。本件被告乙○○、甲○○曾有同居
    之事實，業據被告2 人陳明在卷，是其2 人即屬家庭暴力防
    治法第3 第2 款所定之家庭成員關係，被告2 人上開傷害犯
    行亦屬家庭暴力防治法第2 條第2 款之家庭暴力罪（原審判
    決漏未引用家庭暴力防治法第2 條第1 款、第2 款之規定，
    應予補充），惟因家庭暴力防治法對此並無另立罰則，被告
    2 人犯行仍依刑法普通傷害罪之規定予以論處。是核被告2
    人所為，均係犯刑法第277 條第1 項之普通傷害罪。原審以
    被告2 人犯行明確，依刑事訴訟法第449 條第1 項前段、第
    3 項、第454 條第2 項，刑法第277 條、第42條第3 項前段
    ，刑法施行法第1 條之1 之規定，分別量處被告2 人罰金新
    臺幣5,000 元，並諭知易服勞役之折算標準，其認事用法均
    無違誤，量刑亦屬適當，應予維持。被告2 人提起上訴否認
    犯罪，指摘原判決不當，均為無理由，均應予駁回。
據上論斷，應依刑事訴訟法第455 條之1 第1 項、第3 項、第36
8 條，判決如主文。
本案經檢察官張慶林到庭執行職務。
中    華    民    國    99    年     5    月    21    日
                  刑事第十二庭  審判長法  官  李君豪
                                      法  官  何燕蓉
                                      法  官  錢衍蓁
上列正本證明與原本無異。
不得上訴。
                                      書記官  劉靜慧
中    華    民    國    99    年    5     月    24    日
附錄本案論罪科刑法條全文：
中華民國刑法第277條
（普通傷害罪）
傷害人之身體或健康者，處3年以下有期徒刑、拘役或1千元以下
罰金。
犯前項之罪因而致人於死者，處無期徒刑或7年以上有期徒刑；
致重傷者，處3年以上10年以下有期徒刑。

司法院資訊處製作；財團法人民間司法改革基金會備份。
